【裁判字號】    89,訴,2819
【裁判日期】    900816
【裁判案由】    政府採購法
【裁判全文】
臺北高等行政法院判決                            八十九年度訴字第二八一九號
                              .
    原      告  林生官即森立土木包工業
    被      告  花蓮縣玉里鎮公所
    代  表  人  甲○○鎮長）.
    訴訟代理人  乙○○
右當事人間因政府採購法事件，原告不服行政院公共工程委員會中華民國八十九年九月
四日訴八九一二五號申訴審議判斷，提起行政訴訟。本院判決如左︰
    主  文
申訴審議判斷撤銷。
訴訟費用由被告負擔。
    事  實
一事實概要︰緣原告於民國（以下同）八十九年四月十三日，參與投標機關被告辦理
  之「玉里鎮公所第一公有零售市場整修工程」招標案（以下稱系爭工程），並以新
  台幣（以下同）一百四十五萬九千五百元投標。開標時，因其他四家投標廠商均未
  依投標須知第八條規定檢附廠商聲明書，經原告當場提出異議，被告仍決標於最低
  標之利誠營造有限公司。原告遂以八十九年四月十九日八九森字第○○六號函向被
  告提出異議（副知花蓮縣政府），被告除以八十九年四月二十六日（八九）玉鎮建
  字第四三九五號函請示花蓮縣政府外，另於八十九年五月一日以八九玉鎮建字第四
  一一三號函復原告略以：有關系爭工程開標爭議事項，請示縣政府，系爭工程暫予
  保留，俟縣府函復後再另行通知等語，並副知被告建設課及利誠營造有限公司。花
  蓮縣政府遂以八十九年五月十日八九府工公字第四二五五三號函轉請行政院公共工
  程委員會釋示。嗣行政院公共工程委員會以八十九年五月二十四日（八九）工程企
  字第八九○一三一五五號函復花蓮縣政府（副知被告）略以：利誠營造有限公司如
  未附廠商聲明書，被告之決標即有未洽，依政府採購法第五十條第二項規定，應撤
  銷決標等語。被告乃以八十九年六月九日八九玉鎮建字第五七八四號函復原告及利
  誠營造有限公司略以：依行政院公共工程委員會上開函復意見，系爭工程需撤銷決
  標，重新辦理公開招標；廠商對之如有不服，再依程序向採購申訴審議委員會申訴
  等語。原告於八十九年六月十六日以其於同年六月十日收到花蓮縣政府八九府工字
  第五三八五九號函附之行政院公共工程委員會八十九年五月二十四日（八九）工程
  企字第八九○一三一五五號函，迄未收到被告異議處理結果函文為由，向行政院公
  共工程委員提出申訴，主張其餘四家廠商未附聲明書，應由其得標等語。該會以被
  告係於八十九年四月二十日收受原告之異議函，其於八十九年五月一日之異議處理
  結果函文，因無法證明已為送達及送達時間，應視同就原告之異議未為處理；被告
  逾二十日之期限未為處理，原告應自期限屆滿之日起十五日內，即同年五月二十三
  日前提出申訴，原告遲至八十九年六月十六日始提出，已逾越申訴法定期間之理由
  ，以八十九年九月四日訴八九一二五號申訴審議判斷書為不受理之審議判斷，原告
  不服，遂提起本件行政訴訟。
二兩造聲明：
  (一)原告經合法通知未到場，據其起訴狀聲明求為判決：
    1.申訴審議判斷及八十九年六月九日八九玉鎮建字第五七八四號函均撤銷。
    2.系爭工程應由原告所投標價一百四十五萬九千五百元得標，倘該工程已重新公
      開招標，被告應依國家賠償法有關之規定，賠償原告之損害。
  (二)被告聲明求為判決：
    1.駁回原告之訴。
    2.訴訟費用由原告負擔。
三兩造之陳述：
  (一)原告經合法通知未到場，據其起訴狀主張之理由為：
    1.按花蓮縣政府依政府採購法規定，於八十八年五月一日以八八府計二字第○四
      七五○一號函委託行政院公共工程委員會處理有關採購申訴審議及採購履約爭
      議調解案件。因被告既未告知投標廠商，又未在工程採購投標須知內註明，原
      告並不知情，合先陳明。
    2.原告於八十九年四月十三日參與被告辦理系爭工程之開標，因其他四家投標廠
      商均未依投標須知第八條規定檢附廠商聲明書，經原告當場提出質疑，然被告
      仍決標於利誠營造有限公司。原告遂於同年月十九日向被告提出異議，被告雖
      有所謂之八十九年五月一日函復異議之處理結果，惟被告自始未送達予原告，
      其亦未能提出送達時間之相關佐證資料之事實，為行政院公共工程委員會申訴
      審議判斷書（以下稱申訴審議判斷）所認定。惟申訴審議判斷以：「被告逾二
      十日之期限未為處理，依前揭規定，應自期限屆滿之日起十五日內，即同年五
      月二十三日前向本會提出申訴，原告遲至八十九年六月十六日始向本會提出，
      已逾越申訴法定期間，揆諸首揭法條規定意旨，應不予受理」乙節，於法尚有
      未洽。
    3.按「法律不得牴觸憲法，命令不得牴觸憲法或法律，下級機關訂立之命令不得
      牴觸上級機關之命令」（參照中央法規標準法第十一條之規定，即所謂：「法
      之位階」）。次按「不服鄉（鎮、市）公所之行政處分者，向縣（市）政府提
      出訴願（參照訴願法第四條之規定，即所謂：訴願或申訴之管轄）。原告即異
      議廠商，雖未依政府採購法第七十六條規定之期限，向行政院公共工程委員會
      提出申訴。然原告既不知地方政府未設採購申訴審議委員會，且已參照上開規
      定，向花蓮縣政府提出申訴。因而，原告於八十九年六月五日接到花蓮縣政府
      八十九年六月一日（八九）府工公字第五三八五九號函副本，再向行政院公共
      工程委員會再次提出申訴，自未逾越申訴法定期間。綜上事證，被告對於違法
      處理招標事宜，已自認在卷，足證申訴審議判斷於法未合。
  (二)被告主張之理由：
    1.系爭工程於八十九年四月十三日開標，原告於資格標及價格標審查完成後，欲
      宣布開標結果時，突提出「未附投標廠商聲明書者應為不合格標之異議。」查
      系爭採購案當日有五家廠商投標，僅原告自備廠商聲明書投標。被告之前辦理
      採購工程招標並無提供投標廠商聲明書格式，審查時亦未要求廠商需附聲明書
      。依政府採購法第七十五條之規定，廠商對招標文件規定有異議時，應於一定
      期限，以書面向招標機關提出異議。系爭工程至開標前均無任何廠商提出，因
      此即循往例辦理開標，並決標予利誠營造有限公司。依據被告工程採購投標須
      知第八條規定，投標廠商聲明書須連同押標金票據一併裝入證件封內，又該須
      知第十六條第十二款規定廠商所寄送之投標文件於開標時，如未附廠商聲明書
      視為無效。被告未依上揭規定辦理引起爭議，除立即檢討改進外並數度與原告
      溝通，惟未取得諒解。參酌行政院公共工程委員會八十九年五月二十四日（八
      九）工程企字第八九○一三一五五號函意見，被告認為系爭工程採購未依相關
      規定辦理，其決標即有未洽，因此決定撤銷決標，並重新辦理公開招標。
    2.系爭工程第二次公開招標於八十九年六月二十二日上網，七月六日開標，開標
      結果暫以昇騰營造有限公司以一、二六○、○○○元得標。行政院公共工程委
      員會八十九年八月二十九日申訴審議判斷原告申訴不予受理。被告於八十九年
      九月六日將系爭工程決標予昇騰營造有限公司，業於八十九年十一月十九日完
      工。系爭工程第一次公開招標因被告之疏失而撤銷決標重新辦理招標，被告於
      八十九年六月九日行文原告辦理情形，第二次招標係採公開上網作業，充分給
      予各廠商公開公平之投標機會，並無獨厚任何廠商之情形，請駁回原告之訴。
    理  由
一程序部分：
  本件原告經合法通知，未於言詞辯論期日到場，核無行政訴訟法第二百十八條準用
  民事訴訟法第三百八十六條所列各款情形，爰準用民事訴訟法第三百八十五條第一
  項前段，依被告之聲請，由其一造辯論而為判決。
二實體部分：
  (一)花蓮縣政府依政府採購法第七十六條後段「地方政府未設採購申訴審議委員會者
    ，得委請中央主管機關處理」規定，於八十八年五月一日以八八府計二字第○四
    七五○一號函委託行政院公共工程委員處理有關採購申訴審議及採購履約爭議調
    解調解案件，業經該會於申訴審議判斷載明，先予敘明。
  (二)按「招標機關應自收受異議之日起二十日內為適當之處理，並將處理結果以書面
    通知提出異議之廠商。‧‧‧」「廠商對於公告金額以上採購異議之處理結果不
    服，或招標機關逾前條第二項所定期限不為處理者，得於收受異議處理結果或期
    限屆滿之日起十五日內，‧‧‧以書面分別向該主管機關、直轄市或縣（市）政
    府所設之採購申訴審議委員會申訴。」「申訴事件‧‧‧，有下列情形之一者，
    應提申訴會委員會議會為不受理之決議：‧‧‧．．．．二申訴逾越法定期間者
    。」政府採購法第七十五條第二項、第七十六條及採購申訴審議規則第十一條第
    二款，固有明定。惟該法第七十六條所謂「招標機關逾前條第二項所定期限不為
    處理者」，應係指招標機關對廠商之異議不為處理者而言；如僅函復處理中、請
    示中、釋示中，俟函復後再另行通知者，乃事實之通知，尚不對外發生准駁之法
    律上效果，非該條規定之「異議處理結果」，不屬行政處分之性質，亦核與不為
    處理之情形有別，尚不得以該事實通知之復函，未於二十日之處理期限內合法送
    達異議廠商，即遽認視同就廠商所提異議未為處理。
  (三)本件申訴審議判斷略以：原告於八十九年四月十三日，參與被告辦理系爭工程招
    標案之開標，因其他四家投標廠商均未依投標須知第八條規定檢附廠商聲明書，
    經原告當場提出質疑，然被告仍決標於其中之利誠營造有限公司，遂於同年月十
    九日向被告提出異議，被告並於八十九年五月一日函復其異議之處理結果，惟原
    告主張被告自始未送達上開異議處理結果函文，而被告就原告之主張，亦未能提
    出該函文送達時間之相關佐證資料。次查，被告就廠商所提異議之處理結果，應
    以書面通知提出異議之廠商，廠商不服異議之處理結果，得於收受異議處理結果
    之日起十五日內提出申訴。上開意思表示之通知，應以通知達到異議廠商始生效
    力，如異議處理結果於二十日之處理期限內未達到異議廠商，則廠商無從知悉異
    議處理結果內涵，自亦無從決定是否提出申訴，此時應視同就廠商所提異議未為
    處理。被告係於八十九年四月二十日收受原告之異議，其於八十九年五月一日之
    異議處理結果函文，因無法證明已為送達及送達時間，依上述說明，應視同就原
    告之異議未為處理。被告逾二十日之期限未為處理，依前揭規定，應自期限屆滿
    之日起十五日內，即同年五月二十三日前向該會提出申訴，原告遲至八十九年六
    月十六日始向提出，已逾越申訴法定期間，揆諸首揭法條規定意旨，應不予受理
    等語，固非無見。但查：
    1.被告八十九年五月一日八九玉鎮建字第四一一三號函部分：查原告於八十九年
      四月十九日以八九森字第○○六號函向被告提出異議，被告以八十九年五月一
      日八九玉鎮建字第四一一三號函復原告略以：有關系爭工程開標爭議事項，請
      示縣政府，系爭工程暫予保留，俟縣府函復後再另行通知等語，並副知被告建
      設課及利誠營造有限公司，有該函影本附卷可按。被告應已就原告之異議為處
      理，但因係向花蓮縣政府請示中，故尚無結果，核屬事實之通知；揆諸前揭說
      明，與政府採購法第七十六條規定之「招標機關逾前條第二項所定期限不為處
      理者」不同。雖該函迄未合法送達予原告之事實，為申訴審議判斷所認定，然
      該函既係事實之通知，非行政處分，且已副知被告建設課及利誠營造有限公司
      ，不問是否業已合法送達予原告，尚難遽認「應視同就廠商所提異議未為處理
      」，而課予原告應於政府採購法第七十五條第二項所定二十日期限屆滿之日起
      十五日內向行政院公共工程委員會提出申訴之責。該會申訴審議判斷以被告係
      於八十九年四月二十日收受原告之異議，其於八十九年五月一日之異議處理結
      果函文，因無法證明已為送達及送達時間，應視同就原告之異議未為處理。被
      告逾二十日之期限未為處理，應自期限屆滿之日起十五日內，即同年五月二十
      三日前向該會提出申訴，原告遲至八十九年六月十六日始提出，已逾越申訴法
      定期間之理由，認應不受理，於法有違。
    2.被告八十九年六月九日八九玉鎮建字第五七八四號函部分：查原告八十九年六
      月十六日之申訴書係敘及其於同年六月十日（本院按原告於起訴書載為六月五
      日）收到花蓮縣政府八九府工字第五三八五九號函附之行政院公共工程委員會
      八十九年五月二十四日（八九）工程企字第八九○一三一五五號函，迄未收到
      被告答覆處理等語。其所謂「迄未收到被告答覆處理」，應係指尚未獲接被告
      轉知花蓮縣政府或行政院公共工程委員會函之異議處理結果而言，此由其獲接
      花蓮縣政府上開函後始提起申訴可知。申訴審議判斷自應究明被告八十九年六
      月九日八九玉鎮建字第五七八四號函是否業已合法送達予原告，並進而為實體
      上之判斷。惟該會僅就被告八十九年五月一日八九玉鎮建字第四一一三號函部
      分，為程序上不受理之判斷，並未此部分為判斷，亦有疏略。
  (四)綜上所述，申訴審議判斷認原告已逾越申訴法定期間之理由，認應不受理，於法
    有違，且未究明被告八十九年六月九日八九玉鎮建字第五七八四號函是否業已合
    法送達予原告，未進而就實體上為判斷，亦有疏略。從而，原告起訴請求撤銷申
    訴審議判斷為有理由，應予准許，並由行政院公共工程委員會另為適法之處分，
    以符法制。本件申訴審議判斷既經撤銷，發回原申訴審議機關另為審議，則原告
    請求撤銷被告八十九年六月九日八九玉鎮建字第五七八四號函及其依國家賠償法
    規定合併請求損害賠償部分，均待審議結果而定，無庸審酌，附此敘明。
據上論結，原告之訴有理由，依行政訴訟法第二百十八條、民事訴訟法第三百八十五
第一項前段、行政訴訟法條第九十八條第三項前段，判決如主文。
中      華      民      國      九十      年      八      月    十六    日
                    臺 北 高 等 行 政 法 院  第 二 庭
                                審 判 長 法  官 王 立 杰
                                         法  官 黃 本 仁
                                         法  官 陳 雅 香
右為正本係照原本做成。
如不服本判決，應於送達後二十日內，向本院提出上訴狀並表明上訴理由，如於本判
決宣示後送達前提起上訴者，應於判決送達後二十日內補提上訴理由書（須按他造人
數附繕本）。
中      華      民      國     九十     年      八      月     十七     日
                                         書記官 鄭 聚 恩


司法院資訊處製作；財團法人民間司法改革基金會備份。
